【裁判字號】    94,訴,1060
【裁判日期】    950515
【裁判案由】    分割共有物
【裁判全文】
臺灣臺南地方法院民事判決              94年度訴字第1060號
原      告  甲○○
訴訟代理人  林樹根律師
            洪茂松律師
            邱麗妃律師
被      告  乙○○
訴訟代理人  蕭麗琍律師
上列當事人間請求分割共有物事件，經本院於民國95年4月24日
言詞辯論終結，判決如下：
    主  文
兩造共有坐落台南縣官田鄉○○○段二一七地號（地目田、面積
六千四百八十五平方公尺）土地，分割如附圖一所示：編號217-
Ａ部分（面積三千四百五十九平方公尺）土地分歸原告取得；編
號217-Ｂ部分（面積三千零二十六平方公尺）土地分歸被告取得
。
兩造共有坐落台南縣官田鄉○○○段二一八地號（地目田、面
積八百三十一平方公尺）土地，准子分割如附圖一所示：編號
218- Ａ部分（面積四百一十五點五平方公尺）土地分歸原告取
得；編號218-Ｂ部分（面積四百一十五點五平方公尺）土地分歸
被告取得。
訴訟費用由被告負擔百分之四十八，餘由原告負擔。
    事實及理由
一、原告方面：
  (一)訴之聲明：
  1.兩造共有坐落台南縣官田鄉○○○段217地號（地目田、面
    積6485平方公尺）土地，准予分割如附圖一所示：217-Ａ部
    分（面積3459平方公尺）土地分歸原告取得；217-Ｂ部分（
    面積3026平方公尺）土地分歸被告取得。
  2.兩造共有坐落台南縣官田鄉○○○段218地號（地目田、面
    積831平方公尺）土地，准子分割如附圖一所示：218-Ａ部
    分（面積415.5平方公尺）土地分歸原告取得；218-Ｂ部分
    （面積415.5平方公尺）土地分歸被告取得。
  3.訴訟費用由兩造依應有部分比例分擔。
  (二)陳述：
  1.坐落台南縣官田鄉○○○段217地號（地目田、面積6485平
    方公尺）土地及同地段218地號（地目田、面積831平方公尺
    ）土地為兩造所共有，應有部分詳如附表所示，有土地登記
    簿謄本可稽。按民法第823條第1項規定：各共有人得隨時請
    求分割共有物。民法第824條規定：共有物之分割，依共有
    人協議之方法行之。分割之方法，不能協議決定者，法院得
    因任何共有人之請，命為分配。又農業發展條例第16條第1
    項第4款規定：每宗耕地分割後每人所有面積未達0.25公頃
    者，不得分割。但本條例中華民國89年1月4日修正施行前之
    共有耕地，得分為單獨所有。查系爭2筆土地均為田地，並
    於民國（下同）89年1月4日前即已為共有耕地，目前均作耕
    地使用，並無興建房屋。其中217地號土地目前由原告使用
    北半部，未臨公路，被告使用南半部，則緊臨公路，另218
    地號土地目前則全部由被告使用。由於兩造無法協議分割，
    原告依法提起本件訴訟，請求分割如訴之聲明所載。
  2.又按分別共有之各共有人，按其應有部分對於共有物之全部
    有使用收益之權，所謂應有部分，係指分別共有人得行使權
    利之比例，而非指共有物之特定部分，因此分別共有之各共
    有人，得按其應有部分之比例，對於共有物之全部行使權利
    。至於共有物未分割前，各共有人實際上劃定範圍使用共有
    物者，乃屬一種分管性質，與共有物之分割不同（最高法院
    57年台上字第2387號判例參照）。共有物係屬全體共有人所
    共有，在分割前，各共有人固得約定範圍而使用之，但此項
    分管行為，不過定暫時使用之狀態，既無消滅共有關係之特
    約，即與分割有間（最高法院50年台上字第2531號判例參照
    ）。查兩造就系爭二筆土地之使用狀況，多年來固為原告使
    用系爭217地號土地北側，被告使用217地號南側及使用218
    號土地全部。惟此一使用狀況，係兩造間為方便使用共有之
    系爭土地，分別延續前手之分管約定，而定暫時使用之狀態
    。揆諸前揭最高法院判例意旨，共有物之分管約定並不等於
    共有物之分割契約，準此，共有人間就共有物之使用位置，
    並非裁判分割之唯一依據，即甚顯然。
  3.次按分割共有物之訴，係使共有關係變為單獨所有，故以原
    物分配於各共有人時，除應顧及均衡之原則外，並須就各共
    有人應行分得之範圍，例如面積多寡、交通、位置等等，予
    以確定（最高法院55年台上字第1982號判例參照）。查系爭
    土地上並未建築房屋，僅種植短期生長之稻米作物，因此本
    件分割並無拆除住屋、建物之問題。以下謹分析兩造所主張
    之分割方案：
  (1)關於217地號土地部分：
  原告主張依附圖一方案分割，原告取得217-Ａ地號土地，被
    告取得217-Ｂ地號土地，兩造分得之土地均可直接緊鄰18公
    尺寬之公路，出入交通便利。反之，被告主張依附圖乙案分
    割，則原告分得之217-Ａ地號土地，與公路連接部分，僅有
    一條寬度三公尺、長度約六十七公尺之通路，出入不便；而
    被告分得之217-Ｂ地號土地，與公路連接部分臨路面寬達四
    十公尺，兩造臨路土地之寬度，極為懸殊，乙案對原告顯不
    公平。
  依被告所主張之附圖二方案，原告出入與公路連接，僅能通
    行217-Ａ地號西側之狹長通路，易言之，原告由分得土地，
    出入與公路聯絡，必須使用自己的土地，做為出入通道，該
    部分土地已無法用以耕作，浪費之土地面積大約二百平方公
    尺；而被告所分得土地則全部可用以耕作，不必浪費任何土
    地做為與公路聯絡之通道。準此，被告主張之附圖二方案，
    對原告顯不公平。
  86年間徵收兩造共有之部分土地作為公路，原告應分得之土
    地徵收補償費用，大約新台幣（下同）一百零四萬元，均由
    被告領取，此為被告所不爭執，而被告則移轉兩造共有217
    地號土地之應有部分30分之1給原告，易言之，原告曾支出
    約一百零四萬元，向被告購買應有部分30分之1土地，而依
    被告所主張之乙案，原告竟必須使用自己的土地（大約200
    平方公尺）作為通路，才能與公路聯絡，對原告顯不公平。
  (2)關於218地號土地部分：
    兩造所主張之方案，均將土地分成東、西二筆，原告主張依
    附圖一方案分割。
  4.關於217地號土地部分，被告主張依附圖二方案分割，無非
    以兩造使用位置（原告使用北側，被告使用南側），為其論
    據，並主張被告之父親當年係以較高的價格，向前手購買土
    地云云。惟查：共有人間分管土地之使用位置，並非分割契
    約，使用位置亦非裁判分割之唯一依據。共有人就共有物之
    使用位置，僅為裁判分割所衡量因素之一而已。又被告94年
    10 月17日答辯狀所附最高法院85年度台上字第125號、85年
    度台上字第1654號民事判決，亦非以共有人使用位置為分割
    分案之唯一依據。被告雖主張：被告之父親當年係以較高的
    價格，向前手購買土地云云，並舉證人丙○○欲證明以較高
    價格購買土地之事實。原告否認之。經查，證人丙○○於鈞
    院94年11月16日言詞辯論中，到庭結證：「（後來你弟弟繼
    承後賣出你是否知情？）我弟弟（胡基良）賣了，我不知道
    ，後來我和我弟弟分割遺產，他說要那塊地我就給他了。」
    、「（胡福在是誰？）是我們同村的人，胡福在是向我伯父
    的兒子（胡連發）買的，價錢我不知道。」等語，準此，被
    告所舉證人丙○○對於被告之父親及原告分別向前手購買土
    地之價格高低，並無法證明。因此，被告所稱：被告之父親
    當年係以較高的價格，向前手購買土地云云，尚屬無據。又
    系爭217地號土地，被告所使用之南側地勢較高，原告所使
    用之北側地勢較低，此為原來地形使然，易言之，南側地勢
    較高並非被告填土墊高改良所致。其次，目前系爭217地號
    土地所緊臨之現有公路寬度固為18公尺寬，惟在公路開闢之
    前之通路，早期僅為一條牛車路，路寬只有牛車及人能通行
    而已之事實，亦據證人丙○○結證在卷。因此，尚難以目前
    18公尺寬公路之現況，來比擬數十年前之田地臨路情形。尤
    其在數十年前之農村通路，兩側通常種有樹木，而路旁樹木
    常成為小鳥棲息處所，緊臨道路之農田所種植之作物，常因
    小鳥就近覓食而受到損害，反之，離道路較遠之農田，其受
    害則較小。因此，尚難以目前緊臨公路土地較有價值，而來
    比較數十年前農村土地之價格高低。綜上所述，本件應以原
    告所主張之附圖一方案分割較為適當、公允。
二、被告方面：
  (一)訴之聲明：
  1.原告之訴駁回。
  2.兩造共有坐落台南縣官田鄉○○○段217地號（地目田、面
    積6485平方公尺）土地准予分割，分割方法如附圖二所示：
    217-Ａ部分面積3459平方公尺分歸原告取得，217-Ｂ部分面
    積3026平方公尺分歸被告取得。
  3.兩造共有坐座台南縣官田鄉○○○段218地號（地目田、面
    積831平方公尺）土地准予分割，分割方法如附圖二所示：
    218-Ａ部分面積415.5平方公尺分歸原告取得，218-Ｂ部分
    面積415.5平方公尺歸被告取得。
  4.訴訟費用由原告負擔。
  (二)陳述：
  1.按共有人於與其他共有人訂立共有物分割或分管之特約後，
    縱將其應有部分讓與第三人，其分割或分管契約，對於受讓
    人仍繼續有效，最高法院48年度台上字第1165號判例可資參
    照。系爭土地於原共有人胡連發之被繼承人與胡基良之被繼
    承人共有時，即分南、北各自耕作，南高北低。證人丙○○
    即胡基良之胞姊於鈞院94年11月16日審理時即證稱：「我知
    道有這土地（即系爭土地），原本是我父親與我伯父共有的
    」、「我父親耕作北邊，我伯父耕作南邊」、「（為何你們
    作北邊，你伯父作南邊？）他們是抽籤的」、「（是不是當
    初以抽籤來分？）是的」、「（抽籤的意思是否以後就要以
    這樣分割，你們在北邊，你伯父在南邊？）是的」，足見兩
    造之前手已因抽籤之結果，各自分得系爭土地之北部、南部
    ，僅因當時農地依法不得為分割登記，乃依特定位置分別占
    有使用。其後被告之被繼承人胡福在於46年間向胡連發購得
    其耕作之南半部土地，而原告之被繼承人陳桂花則於52年間
    向胡基良購得其耕作之北半部土地，兩造之前手就系爭共有
    土地已有因抽籤之結果分得南北兩部分之特約，而兩造又係
    在其後分別以不同價格購得系爭土地之特定位置，依前揭最
    高法院之判例意旨，兩造前手之特約對於其應有部分之受讓
    人仍繼續有效，原告自不得要求東西對分系爭土地。
  2.86年4月間因拓寬道路徵收土地時，所徵收之同段217之l、
    217之2及218之1地號土地，均屬被告之被繼承人胡福在所買
    受耕作之土地範圍，因此道路徵收補償金全部由胡福在領取
    惟因原告實際占有使用之面積並未減少，胡福在乃移轉217
    地號土地30分之1予原告，並非原告以補償金向被告購買土
    地。
  3.被告之被繼承人所買受之南半部高地，地勢平整，且面臨道
    路，與原告之被繼承人所買受之北部低窪裡地兩者之土地價
    值顯有差異，且經被告與被告之繼承人40多年來之改良，現
    在南、北兩地之落差已達1.7台尺（約52公分），價值更加
    懸殊，此亦為原告所明知，其所提出東、西對分之分割方案
    ，對被告顯失公平且有違誠信原則。
  4.兩造無血親關係，並非繼承遺產或同一共有關係而共有系爭
    土地，而係兩造之被繼承人各自向其前手買受系爭土地之特
    定位置後，並就特定位置占有使用迄今，故分割時應依各共
    有人占有之現狀分割，始公平合理（參見最高法院85年台上
    字第125號及85年台上字第1654號判決意旨）。又考量兩造
    在系爭土地上分管使用耕作多年之現狀，系爭兩筆土地按照
    被告所提出之方案予以分割，可免分割後共有人間彼此變動
    過大，較符合公平均衡原則，且原告多年來皆如此使用系爭
    土地，對於原告並無不公平可言。反觀原告所提出之方案，
    將造成兩造所分得之土地南北落差大，不利於耕作，亦抹煞
    被告與被告之被繼承人40多年來之改良，有違公平均衡原則
    。
三、得心證之理由：
  (一)原告主張之上揭事實，業據其提出土地登記簿謄本為證，而
    本件前經本院以94年度營調字第68號事件進行調解，因兩造
    對分割方案無法協議而調解不成立在案，是系爭土地確實無
    法達成協議分割無訛，自堪信原告之上開主張為真實。
  (二)按各共有人得隨時請求分割共有物；又共有物之分割方法，
    不能協議決定者，法院得因任何共有人之聲請，命為原物之
    分配，民法第823條第1項前段、第824條第2項第1款分別定
    有明文。本件系爭土地為兩造所共有，雙方既未定有不分割
    之特約，亦無因物之使用目的不能分割情事，茲兩造復不能
    達成分割協議，則原告依民法第823條第1項、第824條第2項
    之規定，訴請被告裁判分割，即有理由，應予准許。
  (三)經查，系爭217地號土地地形南北狹長，南邊接鄰18米對外
    聯絡道路，再與218地號土地相接，兩造在系爭土地上均種
    植作物，原告占用217地號土地北部，被告占用217地號南部
    及218地號土地等情，業據原告提出照片八張為證，並為兩
    造所不爭執。經斟酌系爭共有土地之性質、兩造應有部分之
    比例所占之面積、各共有人分得後均得對外聯絡之便利性、
    各共有人利用分得土地之經濟效益，本院認依原告所主張如
    附圖一之方案方割，較為符合各共有人之全體利益，爰依該
    方案分割系爭土地如主文第一項所示。
  (三)被告雖主張應依附圖二之方案分割，並主張兩造之前手就系
    爭217地號土地已有分管契約之約定，並已依分管契約之約
    定特定其各自之使用部位（原告之前手使用北側，被告之前
    手使用南側），兩造並分別以不同價格向其前手購得系爭土
    地之應有部分，並主張被告之父親當年係以較高的價格，向
    前手購買土地云云。惟查：共有人於與他共有人訂立共有土
    地之分管或分割契約後，將其應有部分讓與第三人者，該契
    約對於非善意之受讓人固有拘束力（司法院大法官釋字第
    349號解釋參照），然兩造既未能協議分割，而請求法院為
    裁判分割，法院審酌分割方案時，並非必須受該契約之拘束
    。法院審酌分割方案時，固宜斟酌共有人就系爭土地之占用
    現況，然此係為使共有人於取得分得之土地後能發揮最大之
    經濟效益，並使分割造成之傷害最小，並非謂法院必須受分
    管或分割協議之拘束。本件被告主張兩造分別向其前手購買
    系爭土地之應有部分，並沿襲前手之分管特約而就系爭土地
    之特定部份為占有使用之事實，固據證人丙○○於本院證述
    ：「我知道有這土地（即系爭土地），原本是我父親與我伯
    父共有的」、「我父親耕作北邊，我伯父耕作南邊」、「（
    為何你們作北邊，你伯父作南邊？）他們是抽籤的」、「（
    是不是當初以抽籤來分？）是的」、「（抽籤的意思是否以
    後就要以這樣分割，你們在北邊，你伯父在南邊？）是的」
    （見本院94年11月16日言詞辯論筆錄，本院卷第45、46頁）
    ，而堪認被告主張兩造係就特定部位買賣為真實，然尚不能
    證明被告之父親係以較高之價格購得系爭土地。況且共有人
    對於分管之特約並不拘束法院裁判分割之分割方法，已如前
    述。本院審酌本件系爭217地號土地僅有南側面臨對外聯絡
    道路，若依被告主張附圖二之分割方案，將被告目前占有使
    用之217地號土地南側部分分歸被告，將北側分歸原告，而
    僅留3米之通道供原告對外聯絡，則兩造分得之土地因對外
    聯絡之方便性迥異，其價值亦顯有差異，對於原告並不公平
    。本院因認以原告所主張依附圖一之分割方案對於兩造較為
    公平，故應依附圖一之方式分割。
四、本件係因共有物分割之事件涉訟，並判准予分割，如由敗訴
    之被告負擔訴訟費用，顯失公平，爰依民事訴訟法第八十條
    之一規定，命勝訴之原告亦負擔百分之五十二（即按其應有
    部分比例）之訴訟費用，併此敘明。
五、據上論結，原告之訴為有理由，並依民事訴訟法第385條第1
    項前段、第80條之1，判決如主文。
中    華    民    國    95    年    5    月    15    日
                  民事第三庭    法  官  高如宜
以上正本係照原本作成
如對本判決上訴，須於判決送達後20日內向本院提出上訴狀
中    華    民    國    95    年    5     月    29    日
                                書記官  林賢輝
附表：共有人應有土地持分比例
┌───┬───────┬─────┬──────┬────┐
│地  號│面積(平方公尺)│共有人姓名│應有持分比率│備    註│
├───┼───────┼─────┼──────┼────┤
│      │              │          │     16     │        │
│      │              │  甲○○  │    ──    │  原告  │
│      │              │          │     30     │        │
│ 217  │  6485 （㎡） ├─────┼──────┼────┤
│      │              │          │     14     │        │
│      │              │  乙○○  │    ──    │  被告  │
│      │              │          │     30     │        │
├───┼───────┼─────┼──────┼────┤
│      │              │          │      1     │        │
│      │              │  甲○○  │     ──   │  原告  │
│      │              │          │      2     │        │
│ 218  │   831 （㎡） ├─────┼──────┼────┤
│      │              │          │      1     │        │
│      │              │  乙○○  │     ──   │  被告  │
│      │              │          │      2     │        │
└───┴───────┴─────┴──────┴────┘


司法院資訊處製作；財團法人民間司法改革基金會備份。
